【裁判字號】    94,上訴,3749
【裁判日期】    950221
【裁判案由】    違反商業會計法等
【裁判全文】
臺灣高等法院刑事判決                94年度上訴字第3749號
上  訴  人  臺灣臺北地方法院檢察署檢察官
上  訴  人
即  被  告  丙○○
選任辯護人  謝協昌  律師
被      告  甲○○（原名林雪娥）
選任辯護人  鐘耀盛  律師
上列上訴人因被告違反商業會計法等案件，不服臺灣臺北地方法
院94年度訴字第721號，中華民國94年10月19日第一審判決（起
訴案號：臺灣臺北地方法院檢察署93年度偵字第20888號），提
起上訴，本院判決如下：
    主  文
上訴駁回。
    事  實
一、甲○○（原名林雪娥）係設於臺北市○○區○○路八十七號
    一樓獨資商號一番館之商業負責人，其平日之工作範圍除綜
    理一番館之一切事務外，並需於每年一月底前，將上年度該
    商號（原判決誤載為公司，茲予更正）所支出之租賃租金，
    填具租賃所得之扣繳暨免扣繳憑單與出租人，扣繳各納稅義
    務人之稅款數額。且負責填具一番館之營利事業所得稅結算
    申報書，以申報一番館之營利事業所得稅、營業稅等稅捐。
    甲○○係立於一番館之商業負責人之地位而應負責上開事項
    ，其基於擔任一番館商業負責人之社會地位所繼續反覆執行
    ，為順利完成其擔任一番館商業負責人業務之主要業務所附
    隨之輔助事務，其以一番館商業負責人之身分為出租人出具
    租賃所得之扣繳憑單、申報一番館每年度應繳納之稅捐，乃
    屬於基於其社會生活上之地位而反覆執行之事務，為從事業
    務之人，且為稅捐稽徵法之商業負責人。緣甲○○於民國八
    十五年九月一日起向丙○○、乙○○之祖母楊朱緞（已歿）
    承租丙○○、乙○○二人共有之上址房屋以經營一番館餐廳
    ，約定租期一或二年，到期續約，自民國八十五年九月一日
    起至九十二年八月三十一日止，每月租金新臺幣（下同）六
    萬元，且自九十一年十一月一日起經楊朱緞之同意租金調降
    至每月五萬八千元。丙○○明知每月租金為上情，竟基於逃
    漏稅捐之犯意，先由楊朱緞與承租人甲○○議定租金每月申
    報為三萬元，詎甲○○基於意圖幫助丙○○及不知情之乙○○逃漏稅捐及行使從事業務之人，明知為不實事項，而登載
    於業務上所做成文書之概括犯意，連續自八十六年度起至九
    十一年度止，填製丙○○、乙○○每年向一番館領取租賃所
    得各十八萬元等不實事項，登載於業務上所做成之各類所得
    扣繳暨免扣繳憑單，再自八十六年度至九十一年度於每年年
    初申報營利事業所得稅時，持之向財政部臺北市國稅局（下
    稱國稅局）中南稽徵所辦理結算申報一番館八十六年度至九
    十一年度之營利事業所得稅，而短報丙○○、乙○○之租賃
    所得稅捐。再交付丙○○申報租賃所得相關資料，丙○○即
    持該扣繳憑單向國稅局大安分局申報個人綜合所得稅，甲○○以此不正當方法連續幫助丙○○及不知情乙○○自八十六
    年起至九十年止，連續每年漏報租賃所得各十八萬元，九十
    一年漏報租賃所得十七萬八千元，六年共漏報租賃所得一百
    零七萬八千元。丙○○基於以不正當方法逃漏稅捐之概括故
    意，依甲○○所提供之上開不實資料，自八十六年起至九十
    年止，逃漏綜合所得稅每年一萬三千三百三十八元，九十一
    年逃漏綜合所得稅一萬三千一百八十九元，六年共逃漏綜合
    所得稅共七萬九千八百七十九元，足生損害於乙○○之權益
    及稅捐稽徵機關課稅之正確性。另甲○○明知商業負責人於
    給付租金時，應依各類所得扣繳率標準之規定，扣取丙○○
    、乙○○租金所得百分之十之代扣稅款，並向國庫繳清代扣
    稅款，為扣繳義務人，詎自八十六年一月起，僅以每月租金
    總額三萬元計算代扣稅款百分之十，而以此不正當方法每年
    短報扣取稅款三萬六千元，六年共計短報代扣稅款達二十一
    萬六千元，嗣國稅局發現對甲○○補徵八十七年度至九十一
    年度之每年應扣繳稅款三萬六千元及丙○○補報自八十七年
    至九十一年個人綜合所得稅，始知上情。
二、案經乙○○訴由臺北市政府警察局中山分局移送臺灣臺北地
    方法院檢察署檢察官偵查起訴。
    理  由
一、訊據被告甲○○不否認其與楊朱鍛之租賃契約約定自八十五
    年九月一日每月租金六萬元，於九十一年十一月一日調降為
    五萬八千元，卻於每年向國稅局申報營利事業所得稅時，僅
    申報三萬元租賃支出而有登載不實扣繳憑單之事實，且其未
    以實際租金總額百分之十代扣稅款，造成丙○○及乙○○所
    得稅減少，並承認有短報之情事，訊據被告丙○○否認有前
    揭事實之犯行，辯稱本件租賃契約之約定，都是由祖母楊朱
    鍛與被告甲○○所約定，其不過問，亦不知情云云，然查前
    揭之事實，業據告訴人乙○○於原審審理時指訴綦詳，並有
    被告丙○○中國國際商業銀行大同分行帳戶存提款明細、一
    番館自八十七年八月一日至九十二年七月三十一日之租賃契
    約四份、被告丙○○及告訴人乙○○自八十六年至九十一年
    之扣繳暨免扣繳憑單十二份、一番館八十五年至九十一年營
    利事業所得稅結算申報書七份、被告丙○○自八十六年至九
    十一年綜合所得稅結算申報書十一份等證據在卷足憑。被告
    甲○○對於上揭行使登載不實文書及短報扣繳稅捐等情亦坦
    承不諱，是被告甲○○所犯刑法行使業務上登載不實罪及稅
    捐稽徵法以不正當方法短報扣繳稅捐罪，事證明確，犯行堪
    以認定。又被告甲○○明知其所承租開設一番館之上址，實
    際租金並非三萬元，卻仍將此不實事項填載於被告丙○○及
    告訴人乙○○之租賃所得之扣繳暨免扣繳憑單上，以此不實
    事項申報一番館之營利事業所得稅，如此將使一番館本身營
    利事業所得稅增加，造成被告丙○○及告訴人乙○○個人綜
    合所得稅減少而逃漏稅捐之結果，衡諸常情，被告甲○○之
    所以仍願意接受楊朱鍛之要求，承擔其所經營之一番館營利
    事業所得稅增加，而減少被告丙○○及告訴人乙○○之個人
    賦稅，雖其最終目的係為得以承租該屋，難謂其主觀上無幫
    助逃漏稅捐之故意而換取得以承租房屋之利益，被告甲○○
    所為之上開犯行，事證明確，犯行堪以認定。又證人楊閔翔
    於原審審理時證稱楊朱鍛是我媽媽，她大約六十幾年出家，
    沒有跟我們住在一起，本來買這個房子就是要出租，這個是
    我媽媽做的決定，租金是要作為家庭生活費用，以前我媽媽
    都委託姓謝的，後來我就不知道是誰在處理，至於到銀行辦
    理存款事宜，都是委託普濟寺的人辦的，因為字認的不多等
    。證人楊秀月於原審審理時證稱楊朱鍛是我養母，我是四十
    幾年出家，一番館的租賃事宜並不清楚，楊朱鍛沒有經營銀
    樓，我後來才知道，一番館的租金是存在丙○○的戶頭，因
    為她最相信丙○○，如果她要領錢，她都是請普濟寺櫃檯小
    姐和她一起去領，因為他不識字，在楊朱鍛過世前一、二年
    ，我怕他把存簿亂放，有替她收起來，一個月租金多少他應
    該知道，因為存簿都是放在她身邊，存摺裡的錢，有時會給
    乙○○或楊白光，每次二、三千元不等，這筆租金是楊朱鍛
    唯一的收入。我沒有看過丙○○去普濟寺找楊朱鍛討論錢的
    事情等。被告甲○○於警詢、偵查中及原審審理時亦供稱我
    第一次在普濟寺與楊朱鍛簽約時，租金六萬元，但是她要求
    只能報三萬元，否則不將房屋租給我，八十九年八月一日續
    約時，我曾通知丙○○、乙○○到場簽約，但他們沒來，仍
    由楊朱鍛跟我訂約，我依楊朱鍛的要求，將租金匯入丙○○
    中國國際商業銀行之帳戶等。證人乙○○於原審審理時之證
    稱我在八十八年、八十九年看到祖母（楊朱鍛）領錢之存簿
    ，是我哥哥（丙○○）之名義，我覺得很奇怪，因為錢是要
    給祖母用的等，由上述證人楊閔翔、楊秀月、乙○○之證述
    及被告甲○○之供述，可以得知被告甲○○於八十五年間為
    經營一番館而承租臺北市○○區○○路八十七號一樓，當時
    與其訂定契約之人為楊朱鍛，雙方約定租金為六萬元，且被
    告甲○○為得以順利承租一番館之所在地，答應楊朱鍛於申
    報租賃支出時，僅申報三萬元，此業據訂約當事人即被告甲○○供述明確。又該租金雖約定存入被告丙○○之上開中國
    國際商業銀行戶頭，惟租金之使用收益均由楊朱鍛決定之，
    此業據與楊朱鍛至親之家人即證人楊閔翔、楊秀月、乙○○
    證述明確。另證人楊閔翔、楊秀月、乙○○針對租金係由楊
    朱鍛使用支配乙節，經核渠等所述相符，堪信為真實。是被
    告丙○○稱其無權決定祖母楊朱鍛與被告甲○○最初訂約細
    節及在祖母過世前不過問租金用途、分配，僅將戶頭借與楊
    朱鍛使用，尚屬實在。惟證人乙○○於原審審理時之證稱八
    十五年出租時，我不知道是誰負責，因為我祖母不識字，八
    十七年那次，我哥哥把所有租約寫好，叫我簽名寫好，叫我
    簽名，我問他租多少錢，他不說，我就問楊朱鍛，她說六萬
    元等。被告甲○○供稱我每個月需將租金六萬元匯入丙○○
    之戶頭，但是扣繳憑單我只報三萬元，所以他知道我只報三
    萬元等。觀諸楊朱鍛去世前，於八十七年八月一日、八十九
    年八月一日、九十年八月一日、九十一年八月一日所簽訂之
    房屋租賃契約書，均有丙○○及乙○○之簽名，參以證人楊
    閔翔、楊秀月、乙○○均證述楊朱鍛不識字，經核渠等此部
    份所述相符，且告訴人乙○○亦證述八十七年八月一日那次
    ，係由被告丙○○將契約寫好，再交由告訴人乙○○簽名，
    綜合上情，難認被告丙○○對於此份契約內容完全不知情。
    況被告丙○○於警詢時亦坦承，八十七年八月一日租予被告
    甲○○時，當時月租六萬元，由其先寫好租賃契約並簽名，
    再由楊朱鍛持之與被告甲○○簽約，租賃契約之出租人是其
    與乙○○，其當時知道被告甲○○應楊朱鍛之要求，只報三
    萬元，並未提出異議等，於檢察官偵查時亦供稱是楊朱鍛與
    被告甲○○簽約，協議租金，我無權過問事情的處理，我只
    聽說月租大約是五、六萬，但是我沒有辦法，祖母說用三萬
    報稅，我自己也有薪水收入，我是勉為其難答應等，於原審
    九十四年十月五日審理時表示其在警詢及接受檢察官偵查所
    述皆為實在，足認被告丙○○雖非直接與被告甲○○約定減
    少報稅事宜，惟對於實際租金金額知之甚詳。復有被告丙○○中國國際商業銀行大同分行帳戶存提款明細、一番館自八
    十七年八月一日至九十二年七月三十一日之租賃契約四份、
    被告丙○○及告訴人乙○○自八十六年至九十一年之扣繳暨
    免扣繳憑單十二份、一番館八十五年至九十一年營利事業所
    得稅結算申報書七份、被告丙○○自八十六年至九十一年綜
    合所得稅結算申報書十一份等證據在卷足憑。是被告丙○○
    明知楊朱鍛每月自一番館收取六萬元之租金，而被告甲○○
    每年所交付租賃所得之扣繳暨免扣繳憑單卻為不實記載之三
    萬元，未要求更正或提出異議，被告丙○○得以藉此逃漏個
    人綜合所得稅至明，被告丙○○前揭之所辯，無非卸責之詞
    ，不足採信，事證明確，被告丙○○之犯行亦堪以認定。
二、按被告甲○○將每月租金三萬元之不實事項，登載於其業務
    上所作成之前述各類所得扣繳暨免扣繳憑單及一番館營利事
    業所得稅結算申報書等文書上，復持之行使之行為，核其所
    為，係犯刑法第二百十六條、第二百十五條之行使業務上登
    載不實文書罪。被告甲○○登載不實上開業務上所掌文書後
    復持之行使，該登載不實文書之低度行為應為行使之高度行
    為所吸收，不另論罪。被告甲○○前後多次行使業務上登載
    不實文書罪之犯行，時間緊接，犯意概括，所犯構成要件均
    相同，為連續犯，依刑法第五十六條規定，以連續行使業務
    上登載不實文書罪規定一罪論。檢察官於起訴書中之證據並
    所犯法條欄中，雖載明被告於業務上所掌之各類所得扣繳暨
    免扣繳憑單登載不實之行為，亦涉犯商業會計法第七十一條
    第一款之填製不實會計憑證罪，惟所得稅之扣繳義務人依所
    得稅法第八十九條第三項或第九十二條規定開具之免扣繳憑
    單或扣繳憑單，其用意係在供稽徵機關蒐證及掌握課稅資料
    ，以利稅捐之課徵，要與作為薪資等支出憑證不同，非屬商
    業會計法所稱之原始憑證或記帳憑證，亦即非會計憑證，是
    本件被告行使前述登載不實之扣繳憑單業務上文書，即未該
    當於商業會計法第七十一條第一款商業負責人明知為不實之
    事項，而填製會計憑證罪之構成要件。被告甲○○為一番館
    之實際負責人，明知丙○○與乙○○每月租賃所得共計六萬
    元，卻自八十六年度起至九十一年度止，連續將每月租賃所
    得僅三萬元之不實事項，登載於一番館每年度營利事業所得
    稅結算申報書，經行使申報結果，而幫助被告丙○○及不知
    情之乙○○連續每年之綜合所得各減少十八萬元部分，核其
    上開所為，係犯稅捐稽徵法第四十三條幫助納稅義務人連續
    以不正當方法逃漏稅捐罪。又稅捐稽徵法第四十三條第一項
    規定業將幫助犯正犯化，使其成為獨立之犯罪，尚不具從屬
    性之性質，不需另論同法第四十一條之規定。被告甲○○先
    後六次幫助被告丙○○及告訴人乙○○連續六年逃漏稅捐之
    行為，時間緊接，犯意概括，所犯構成要件相同，為連續犯
    ，依刑法第五十六條規定，以連續幫助納稅義務人連續逃漏
    稅捐一罪論，並依法加重其刑。被告甲○○所犯稅捐稽徵法
    第四十三條之連續幫助納稅義務人連續逃漏稅捐罪，與上開
    刑法第二百十六條、第二百十五條連續行使業務登載不實文
    書罪，具有方法結果之牽連關係，為牽連犯，應從一重論以
    稅捐稽徵法第四十三條連續幫助納稅義務人連續以不正當方
    法逃漏稅捐罪。被告甲○○為一番館之負責人，為扣繳義務
    人，未依規定以租金總額百分之十代扣出租人稅款，核其此
    部份所為，係犯稅捐稽徵法第四十二條扣繳義務人以不正當
    方法短報扣繳稅捐罪。其犯罪主體為商號一番館，被告甲○○僅為代罰性質，一番館每年短報扣繳稅捐，即足成立稅捐
    稽徵法第四十二條一次犯罪，是一番館先後六次短報扣繳被
    告丙○○及告訴人乙○○之稅捐，應成立稅捐稽徵法第四十
    二條合計六罪，予以分論併罰，公訴意旨認此部份屬於基於
    概括犯意之連續犯，容有誤會。又被告行為後，稅捐稽徵法
    第四十二條於八十九年五月十七日修正公佈、同年月十九日
    生效，該法條之刑度關於科或併科罰金部分，由一千元，提
    高為新臺幣六萬元，經比較新舊法適用結果，以舊法較有利
    於被告，是依刑法第二條第一項但書之規定，被告甲○○自
    八十六年至八十九年短報扣繳稅捐，違反稅捐稽徵法第四十
    二條四罪部分，應適用八十九年五月十七日修正公佈前之稅
    捐稽徵法第四十二條。另被告甲○○自九十年至九十一年短
    報扣繳稅捐，違反稅捐稽徵法第四十二條二罪部分，應適用
    八十九年五月十七日修正公佈後之稅捐稽徵法第四十二條。
    被告甲○○所犯上揭稅捐稽徵法第四十三條幫助納稅義務人
    逃漏稅捐罪，則係處罰實際幫助逃漏稅捐之人，與其所違反
    稅捐稽徵法部分第四十二條短報扣繳稅捐罪，屬於代罰性質
    之犯罪主體不同，無成立牽連犯之可能。核被告丙○○所為
    ，係犯稅捐稽徵法第四十一條納稅義務人逃漏稅捐罪。被告
    前後多次逃漏稅捐之犯行，時間緊接，犯意概括，所犯構成
    要件均相同，為連續犯，依刑法第五十六條規定，以連續以
    不正當方法逃漏稅捐一罪論。
三、原審以被告二人犯行明確，適用稅捐稽徵法89年5月17日修
    正公佈、同年月19日生效前第42條、89年5月17 日修正公佈
    、同年月19日生效後第42條、第43條，刑法第2條第1項前段
    、第11條前段、第56條、第55條、第216條、第215條、第41
    條第1項前段、第51條第6款、第74條第1款，罰金罰鍰提高
    標準條例第1條前段、第2條，現行法規所定貨幣單位折算新
    臺幣條例第2條之規定，並審酌被告甲○○係為順利承租房
    屋，而配合申報不實之租金數額，及被告丙○○並非主導與
    承租人約定短報租金金額者、犯後均已補繳稅捐罰鍰（偵查
    卷(一)第三十七頁至第四十頁之罰鍰繳款書參照）暨其犯罪情
    節輕微，對告訴人所造成之損害尚非鉅大等一切情狀，認被
    告甲○○連續幫助納稅義務人連續以不正當方法逃漏稅捐，
    處拘役拾日，如易科罰金，以佰元折算壹日。又商業負
    責人，為扣繳義務人以不正當方法短報扣繳稅捐（八十九年
    五月十七日修正前稅捐稽徵法部分），肆罪，各處拘役貳拾
    日，如易科罰金，均以佰元折算壹日。又商業負責人，為
    扣繳義務人以不正當方法短報扣繳稅捐（八十九年五月十七
    日修正後稅捐稽徵法部分），貳罪，各處拘役貳拾日，如易
    科罰金，均以佰元折算壹日。應執行拘役壹佰壹拾玖日，
    如易科罰金，以佰元折算壹日。緩刑貳年。被告丙○○連
    續納稅義務人，以不正當方法逃漏稅捐，處拘役伍拾玖日，
    如易科罰金，以佰元折算壹日。緩刑貳年等，經核於法並
    無違誤，量刑亦屬妥適，被告丙○○上訴否認犯行為無理由
    ，應予駁回。公訴人依告訴人具狀請求而提起上訴認對被告
    二人有輕縱等之違法指摘原判決不當等，尚無可採，其上訴
    亦無理由，均應予以駁回。
據上論斷，應依刑事訴訟法第368條判決如主文。
本案經檢察官劉靜婉到庭執行職務。
中    華    民    國    95    年    2     月    21    日
                  刑事第七庭  審判長法  官  陳正雄
                                    法  官  黃金富
                                    法  官  許宗和
以上正本證明與原本無異。
被告甲○○幫助逃漏稅捐部分不得上訴，其餘部分如不服本判決
，應於收受送達後十日內向本院提出上訴書狀，其未敘述上訴之
理由者並得於提起上訴後十日內向本院補提理由書（均須按他造
當事人之人數附繕本）。
                                    書記官  沈秀容
中    華    民    國    95    年    2     月    27    日


司法院資訊處製作；財團法人民間司法改革基金會備份。
